【裁判字號】    89,訴,474
【裁判日期】    901218
【裁判案由】    債務不履行損害賠償
【裁判全文】
臺灣彰化地方法院民事判決  八十九年度訴字第四七四號
    原      告  丁○○○
                壬○○
                辛○○
                丙○○
    訴訟代理人  林世祿律師
    複 代 理人  甲○○
    被      告  己○○
    訴訟代理人  陳修義律師
    被      告  戊○○
                庚○○
    訴訟代理人  乙○○
右當事人間請求債務不履行損害賠償事件，本院判決如左：
    主      文
被告己○○應給付原告新台幣貳佰參拾參萬伍仟柒佰拾貳元，及自民國八十九年六月
八日起至清償日止，按年息百分之五計算之利息。
原告其餘之訴駁回。
訴訟費用由被告己○○負擔十分之九，餘由原告負擔。
本判決原告勝訴部分於原告以新臺幣柒拾柒萬捌仟元供擔保後得假執行；但被告己○○如於假執行程序實施前，以新台幣貳佰參拾參萬伍仟柒佰拾貳元為原告供擔保，免
為假執行。
原告其餘假執行之聲請駁回。
    事      實
甲、原告方面：
一、聲明：
（一）被告應連帶給付原告新台幣（下同）二百七十萬元，及自起訴狀繕本送達最後
      一位被告翌日起至清償日止，按年息百分之五計算之利息。
（二）願供擔保請准宣告假執行。
（三）訴訟費用由被告負擔。
二、陳述：
（一）按原告乃楊耀東之繼承人，查楊耀禮、楊耀東之父楊神生前購買彰化縣大村鄉
      ○○段三六三之七地號土地（下稱系爭土地），以楊耀禮名義登記，於民國六
      十六年一月十六日經人協調雙方立下覺書，其中零點一三台甲為原告之被繼承
      人楊耀東所有，而被告之被繼承人楊耀禮亦同意於農業發展條例可移轉時，即
      願移轉登記，而今農業發展條例已於八十九年一月修正，原告請求移轉，卻遭
      拒絕，經申請土地謄本，上揭土地竟已於八十九年四月十四日惡意出售予他人
      。
（二）另被告戊○○、庚○○坦承有覺書之存在，乃交由被告己○○保管，而被告己○○也不否認有覺書之存在，更何況原告前已聲請依民事訴訟法第三四二條命
      被告己○○等三人提出其手中之「覺書」原本，以明真相，但被告均不提出，
      故請依民事訴訟法第三四五條認為原告之主張為正當，且原告手中之覺書老舊
      ，並非一朝一夕，且有見證人楊淵清到庭確有覺書一事，其稱「知道，當時我
      有在現場，本件是村長劉榮水辦的，如覺書所寫的持分，是在楊耀禮的住處調
      解」「是，當時雙方都說好」，故文書應為真正。又被告等為楊耀禮之繼承人
      ，自應就楊耀禮之債務負連帶責任。
（三）依鈞院囑託華聲企業發展鑑定顧問公司鑑定系爭土地零點一三台甲市價，鑑定
      結果為二百二十八萬八千七百十五元，但政府之公告現值即為二百九十萬三百
      元，故鑑定不實；又證人游盛所提出之買賣價格偏低，必是為脫產而賤賣，不
      能以此為標準；本件至少應以公告現值為準。
（四）為此依上揭覺書契約、民法第一千一百五十三條、民法第二百二十五條第二項
      、第二百二十六條第一項之規定，提出本訴。
三、證據：提出戶籍謄本九份、覺書影本一份、土地登記謄本、不動產買賣契約書二
          份、並聲請將系爭土地送鑑價、調閱彰化縣員林地政事務所八十九年第四
          五八四０號登記申請書資料及傳訊證人楊淵清、游盛。
乙、被告己○○方面：
一、聲明：
（一）原告之訴及其假執行之聲請均駁回。
（二）訴訟費用由原告負擔。
（三）如受不利之判決，願供擔保，請准免為假執行。
二、陳述：
（一）當事人主張有利於己之事實者，就其事實有舉證責任，民事訴訟法第二七七條
      定有明文。本件原告依民法第一一五三條及第二二六條之規定，訴請被告等賠
      償損害，對於原告之請求及主張，被告否認之。原告空言主張，就被告究竟有
      何故意過失之主觀歸責事由，從未舉證以實其說，足證原告之訴顯無理由。
（二）被告否認原告所提出系爭覺書形式及實質內容之真正，系爭覺書內之所有文字
      ，包括簽名，均係出自同一人之筆跡，觀之該覺書內容之楊耀禮、楊耀東之「
      楊」字，與立覺書人、立會人欄下楊耀禮、楊耀東、楊有、楊火金、楊銀籃、
      楊謝月好、楊淵清之「楊」字筆跡完全相同，足證系爭覺書之所有文字，包括
      簽名，確係出自同一人之手筆，乃證人楊淵清於鈞院八十九年七月七日審理時
      竟證稱：「（問：覺書上之簽名是否你所為？）是」，堪認證人楊淵清所為之
      證述顯非實在。其次，系爭覺書上立會人之名章均係一人一行，唯獨證人楊淵
      清之姓名及印文係擠在與「民國六十六年一月十六日」同行下，顯係事後填載
      ，猶證該覺書之不實在。
（三）退步而言，被告庚○○、戊○○二人為飾卸其責任，並將所有責任推由被告己○○一人獨攬，故意承認系爭覺書為真正，並稱被告所分得之系爭土地應即與
      原告處理云云。惟查被告三兄弟分析家產時，三人分得之土地及其價值均大致
      相同，並無何人分得較多，而應對原告負責之情形，此觀之被告庚○○、戊○○二人所提出遺產分割契約書，其中坐落彰化縣大村鄉○○○段二八、二八之
      三、一０五之一地號等三筆土地係由被告三人各按持分三分之一保持共有，系
      爭土地分歸被告所有，而該契約書外之彰化縣花壇鄉○○○○段第九四之三二
      地號等二十九筆面積約一甲二分土地，分歸被告戊○○所有，而彰化縣大村鄉
      ○○○段一九九地號土地則分歸被告庚○○所有等情，當足證實被告所言非虛
      。
三、證據：提出繼承系統表一份、土地登記謄本二份。
丙、被告戊○○、庚○○方面：
一、聲明：
（一）原告之訴及其假執行之聲請均駁回。
（二）訴訟費用由原告負擔。
（三）如受不利之判決，願供擔保，請准免為假執行。
二、陳述：
（一）按「遺產分割後，其未清償之被繼承人之債務，移歸一定之人承受或劃歸各繼
      承人分擔，如經債權人同意者，各繼承人免除連帶責任」，民法第一千一百七
      十一條第一項定有明文。
（二）被繼承人楊耀禮之遺產，於七十九年間經被告之母與被告兄弟間共同商議後，
      分割繼承財產如分割契約書所示。被告之母言明被告己○○所繼承之部分含有
      上揭覺書部分，並將覺書交與己○○，嗣日後自行與對方處理。
（三）原告之被繼承人楊耀東於生前已知悉系爭土地於七十九年間辦理遺產分割繼承
      時，係分歸繼承人之一即被告己○○繼承，而楊耀東於生前曾同意系爭土地分
      給誰繼承，將來就對那個人請求，另原告丁○○○亦曾為相同之表示，故原告
      之主張無理由。
三、證據：提出遺產分割契約書一份、贈與稅繳清證明書、地價謄本、遺產稅免稅證
          明書、土地登記謄本二十八份、土地贈與所有權移轉契約書等件為證，並
          聲請傳訊證人楊淵清。
丁、本院依聲請將系爭土地送鑑價、調閱彰化縣員林地政事務所八十九年第四五八四
    ０號登記申請書資料一份及傳訊證人楊淵清、游盛。
    理      由
一、本件原告主張其為被繼承人楊耀東之繼承人，被告為被繼承人楊耀禮之繼承人，
    因楊耀東與楊耀禮之父楊神生前購買坐落彰化縣大村鄉○○段三六三之七地號土
    地時，以楊耀禮名義登記，因而於六十六年一月十六日，經人協調，雙方立下覺
    書，系爭土地其中零點一三台甲為楊耀東所有，其餘零點二七六三台甲為楊耀禮
    所有，並約定於農業發展條例規定可移轉時，即願移轉所有權登記一節，業據原
    告提出戶籍謄本及所載內容相符之覺書為證，核與證人即兩造之叔公楊淵清到庭
    證述確曾在場見證此事，並於覺書用印為憑等情相符，且被告戊○○、庚○○二
    人亦均不否認確有前揭覺書存在，並陳稱被告兄弟之母曾言明被告己○○所繼承
    之系爭土地含有覺書部分，並將覺書交與己○○，嗣日後自行與對方處理等情，
    雖被告己○○否認原告所提出覺書之形式及實質內容為真正，抗辯稱該覺書內之
    所有文字，包括簽名，均係出自同一人之筆跡，證人楊淵清於審理時證稱覺書上
    之簽名為其所為，顯有不實，以及覺書上之立會人名章均係一人一行，唯獨證人
    楊淵清之姓名及印文係擠在與日期同行下，顯係事後填載，足證該覺書不實在云
    云。惟查：（一）系爭覺書內容均為證人楊淵清所親自見聞，以及覺書上方之「
    楊淵清」印文，為楊淵清所自行蓋用之事實，業經證人楊淵清於八十九年七月七
    日及九十年十二月四日先後到庭證述明確，而證人為兩造之叔公，衡情並無偏袒
    一方之必要，且被告三人間，亦僅被告己○○質疑該覺書之真正，尚難僅因證人
    楊淵清就系爭覺書上由他人代簽之「楊淵清」簽名，曾一度誤記為自己所簽，即
    認證人所陳上揭證詞，有何不實之處。（二）次查系爭覺書經本院核對原告所提
    出之原本，其紙質及墨痕均已甚為陳舊，斷非臨訟杜造之物，且經本院就覺書上
    「楊淵清」簽名與用印處之筆跡墨痕，與覺書其他內容或簽名用印處之筆跡墨痕
    相核，亦無明顯新舊之差異，而書狀於書立後遇有須增載事項，亦非不得於其間
    隙補充記載，是亦難據此即認覺書上之「楊淵清」簽名用印係事後填載而有不實
    ；基此，被告己○○所為抗辯，殊無足採；從而，原告前揭主張，自堪信為真實
    。
二、次查被告戊○○、庚○○辯稱系爭土地經分割繼承財產後由被告己○○所繼承，
    並由被告之母親將覺書交與己○○，囑其日後自行與對方處理一節，業據其提出
    遺產分割契約書、贈與稅繳清證明書、地價謄本、遺產稅免稅證明書、土地登記
    謄本、土地贈與所有權移轉契約書等件為證，雖為被告己○○所否認，惟查依被
    告之遺產分割契約書顯示楊耀禮所留之遺產，其中坐落彰化縣大村鄉○○○段二
    八、二八之三、一０五之一地號、應有部分為四分之一之三筆共有土地，係由被
    告三人各按應繼分比例而各自取得應有部分十二分之一，然公告現值約九百零六
    萬元（面積三九四一平方公尺、每平方公尺公告現值為二千三百元）之系爭土地
    則完全分歸被告己○○所有，雖被告戊○○亦另自其母楊陳千金處受贈坐落彰化
    縣花壇鄉○○○○段第九四之三二地號等面積共約為一甲二分、公告現值約一千
    零四十七萬元（一甲二分約為一一六三九平方公尺、每平方公尺公告現值為九百
    元）之二十餘筆共有土地，然因被告戊○○復須將原為其個人所有、公告現值約
    為五百二十二萬元（面積二四八六平方公尺、每平方公尺公告現值為二千一百元
    ）之坐落彰化縣大村鄉○○○段一九九地號土地贈與被告庚○○，是被告戊○○
    、庚○○所另外獲贈之價值均僅約五百二十餘萬元，與被告己○○所取得系爭土
    地之價值達九百餘萬元顯然相去甚遠，足見被告己○○所分得公告現值約九百零
    六萬元之系爭土地，應係包括依前揭覺書所應移轉原告之權利無訛，是被告戊○○、庚○○上揭所辯，即非無據，應屬可採。
三、另查被告戊○○、庚○○辯稱原告之被繼承人楊耀東於生前已知悉系爭土地於七
    十九年間辦理遺產分割繼承時，係分歸繼承人之一即被告己○○繼承，而楊耀東
    於生前曾同意系爭土地分給誰繼承，將來就對那個人請求，以及原告丁○○○亦
    曾為相同之表示一節，亦據證人楊淵清到庭證述確有聽到楊耀東表示要向分得系
    爭土地之己○○要回應有權利之土地，因被告戊○○、庚○○並未分得系爭土地
    ，所以不必向他們討等情明確，且為原告丁○○○所自認，自亦同堪信其此部分
    之抗辯為可採。
四、按遺產分割後，其未清償之被繼承人之債務，移歸一定之人承受或劃歸各繼承人
    分擔，如經債權人同意者，各繼承人免除連帶責任，民法第一千一百七十一條第
    一項定有明文。又如繼承債務係劃歸各繼承人分擔債務時，則各繼承人僅免除連
    帶債務，而其應分擔之債務，並未消滅，惟如繼承債務係移歸一定之人即特定繼
    承人承受，則其他繼承人，不僅免除連帶責任，其債務本身亦因此而消滅，此為
    法條解釋所當然。查本件被告三人於分割被繼承人楊耀禮之遺產時，已將被繼承
    人楊耀禮就系爭土地對於楊耀東未清償之債務，移歸一定之人即被告己○○承受
    ，而當時之債權人楊耀東亦已為為同意之表示，均已如前述，又原告為被繼承人
    楊耀東之繼承人，楊耀東之生前同意所生效力，當然及於原告全部，準此，揆諸
    前揭法律規定，原告即不得再向被告戊○○及庚○○二人求償，從而，原告請求
    被告戊○○及庚○○二人應連帶負責部分，即屬無據，應予駁回。
五、次按因可歸責於債務人之事由，致給付不能者，債權人得請求賠償損害，民法第
    二百二十六條第一項定有明文。本件被告己○○依前揭覺書契約及繼承之法律關
    係，原應對楊耀東或其繼承人，就其於系爭土地之應有權利部分負移轉所有權之
    義務，惟竟自行將系爭土地全部，連同原告應有權利部分一併以七百三十萬元出
    售予不知情之第三人游盛，並已全部移轉所有權登記而致給付不能，此有買賣契
    約書及土地登記謄本在卷可據，並經證人游盛到庭證述明確，其屬可歸責於債務
    人即被告己○○甚明，基此，原告自得按其於系爭土地所應有權利之比例，依法
    請求被告賠償實際買賣價金七百三十萬元之四０六三分之一三００即二百三十三
    萬五千七百十二元（元以下四捨五入）。至於系爭土地之鑑價市值及土地公告現
    值，均係於未能具體確定系爭土地之交易價值時，始補充性列為認定交易價值之
    參考資料，本件既有系爭土地之買賣契約書，足以確定系爭土地之交易價值，則
    前揭鑑價市值及土地公告現值，即無足採，併予補明。
六、綜上所述，原告基於覺書契約、繼承之法律關係及民法第二百二十六條第一項之
    規定，請求如其訴之聲明所示，於被告己○○應給付二百三十三萬五千七百十二
    元，及自起訴狀繕本送達被告己○○翌日即八十九年六月八日起至清償日止，按
    年息百分之五計算之利息之範圍內，為有理由，應予准許；逾此部分，即屬無據
    ，為無理由，應予駁回。
七、兩造均陳明願供擔保，聲請宣告假執行或免為假執行，於原告勝訴部份，經核均
    合於法律之規定，爰分別酌定相當之擔保金額宣告之；至於原告敗訴部分，其訴
    既經駁回，則其假執行之聲請，因訴之駁回而失所依附，爰一併予以駁回。
八、本件判決基礎已臻明確，兩造其餘攻擊或防禦方法，經本院斟酌後，認為均不足
    以影響本件判決結果，爰不一一論列，併此敘明。
據上論結：本件原告之訴，為一部有理由，一部無理由，依民事訴訟法第七十九條但
書、第八十五條第一項、第三百九十條第二項、第三百九十二條，判決如主文。
中      華      民      國    九十      年     十二     月     十八     日
                                    臺灣彰化地方法院民事第三庭
~B法      官  李進清
右為正本係照原本作成。
如對本判決上訴，須於判決送達後廿日內向本院提出上訴狀。
~B法院書記官  謝秋德
中      華      民      國    九十      年     十二     月     二十一     日


司法院資訊處製作；財團法人民間司法改革基金會備份。
